臺灣士林地方法院刑事判決
111年度金訴字第417號
公  訴  人  臺灣士林地方檢察署檢察官
被      告  李慶文


上列被告因詐欺等案件，經檢察官提起公訴（111年度偵字第498
8號），被告於本院準備程序中就被訴事實為有罪之陳述，經告
知簡式審判程序意旨，並聽取公訴人及被告之意見後，由本院合
議庭裁定由受命法官獨任依簡式審判程序審理，判決如下：
    主  文
乙○○犯三人以上共同詐欺取財罪，處有期徒刑壹年貳月。又犯三
人以上共同詐欺取財罪，處有期徒刑壹年貳月。應執行有期徒刑
壹年肆月。
    事  實
一、乙○○可預見無故聘用專門從事向他人收取自金融帳戶內所提
    領款項，再將款項層轉上游之舉，極可能係為詐欺集團收取
    犯罪所得之款項及隱匿犯罪所得去向之行為，仍於民國110
    年11月初某日，加入真實姓名、年籍均不詳、Telegram通訊
    軟體暱稱「KIO資產管理公司副理」之人（下稱「KIO資產管
    理公司副理」）及其餘詐欺集團成年成員所組成之詐欺集團
    （無證據證明集團內有未滿18歲之成員，下稱本案詐欺集團
    ），擔任收取其餘詐欺集團成年成員或遭利用之人頭帳戶使
    用者自人頭帳戶內所提領被害人匯入款項後，再轉交詐欺集
    團上游之「收水」角色。乙○○即基於縱使發生他人因受騙致
    財產受損、隱匿詐欺犯罪所得去向之結果，亦不違背其本意
    之詐欺取財及洗錢之不確定故意，與「KIO資產管理公司副
    理」及其餘本案詐欺集團不詳成年成員基於三人以上共同詐
    欺取財及洗錢之犯意聯絡，由本案詐欺集團不詳成年成員，
    分別以如附表所示詐欺方式，向附表所示之丁○○、甲○○等人
    ，施以如附表所示之詐術，致丁○○、甲○○等人陷於錯誤，依
    本案詐欺集團成員指示，匯入附表所示金額至附表所示不知
    情之楊政遠（楊政遠所涉犯幫助詐欺取財、幫助洗錢等罪，
    業經檢察官為不起訴處分）所有之金融帳戶內，再由本案不
    詳詐欺集團成年成員指示楊政遠於附表所示之時間，自附表
    所示帳戶內提領如附表所示款項後，乙○○再依「KIO資產管
    理公司副理」指示，於附表所示時間、地點，向楊政遠收取
    楊政遠所領取款項後，於110年11月10日晚間7時許，至臺中
    市某地點，將所收取款項交付本案詐欺集團其餘不詳成年成
    員，而以此方式隱匿詐欺犯罪所得去向，以製造金流斷點。
二、案經丁○○、甲○○訴由臺北市政府警察局內湖分局報告臺灣士
    林地方檢察署檢察官偵查起訴。
    理  由
壹、程序方面：
    本件被告乙○○所犯係死刑、無期徒刑、最輕本刑為3年以上
    有期徒刑以外之罪，其於準備程序中就被訴事實為有罪之陳
    述（見本院111年度金訴字第417號卷【下稱本院卷】第112
    頁），經法官告知簡式審判程序之旨，並聽取公訴人、被告
    之意見後，經本院合議庭裁定由受命法官獨任進行簡式審判
    程序，且依刑事訴訟法第273條之2規定，簡式審判程序之證
    據調查，不受第159條第1項、第161條之2、第161條之3、第
    163條之1及第164條至第170條規定之限制。
貳、實體方面：
一、上揭犯罪事實，業據被告乙○○於本院準備程序與審理時均坦
    承不諱（見本院卷第112頁、第121頁至第122頁），核與證
    人即告訴人丁○○、甲○○、證人楊政遠於警詢時證述大致相符
    （見臺灣士林地方檢察署111年度偵字第4988號卷【下稱偵
    查卷】第95頁至第97頁、第105頁至第106頁、第13頁至第16
    頁），並有告訴人丁○○所提出與本案詐欺集團成員LINE通訊
    軟體對話紀錄擷圖照片、玉山銀行新臺幣匯款申請書（見偵
    查卷第100頁、第101頁）、告訴人甲○○所提出與本案詐欺集
    團成員LINE通訊軟體對話紀錄擷圖照片、郵政跨行匯款申請
    書（見偵查卷第111頁、第112頁至第113頁）、證人楊政遠
    所提出與本案詐欺集團成員LINE通訊軟體對話紀錄擷圖照片
    （見偵查卷第51頁至第67頁）在卷可佐，並有證人楊政遠合
    作金庫銀行帳號0000000000000號帳戶交易明細（見偵查卷
    第19頁）、華南商業銀行股份有限公司111年8月31日通清字
    第1110031452號函所附證人楊政遠華南銀行帳號0000000000
    00號帳戶開戶資料及交易明細（見本院卷第79頁至第83頁）
    、被告收款、交款過程之監視器錄影畫面擷圖照片（見偵查
    卷第29頁至第38頁）附卷可查，足認被告任意性自白與事實
    相符，應可採信。從而，本案事證明確，被告所犯上開犯行
    ，洵堪認定，應依法論科。
二、論罪科刑：
　㈠按洗錢防制法所稱「洗錢」行為，依第2條規定，係指：一、
    意圖掩飾或隱匿特定犯罪所得來源，或使他人逃避刑事追訴
    ，而移轉或變更特定犯罪所得；二、掩飾或隱匿特定犯罪所
    得之本質、來源、去向、所在、所有權、處分權或其他權益
    者；三、收受、持有或使用他人之特定犯罪所得。並於第14
    條、第15條規定其罰則，俾防範犯罪行為人藉製造資金流動
    軌跡斷點之手段，去化不法利得與犯罪間之聯結。亦即，洗
    錢防制法之立法目的，在於防範及制止因犯第3條所列之特
    定犯罪而取得或變得之財物或財產上利益及其之孳息，藉由
    包含處置（即將特定犯罪所得直接予以移轉或變更）、分層
    化（即以迂迴層轉、化整為零之多層化包裝方式，掩飾或隱
    匿特定犯罪所得）及整合（即收受、持有或使用他人之特定
    犯罪所得，使之回流至正常金融體系，而得以合法利用享受
    ）等各階段之洗錢行為，使其形式上轉換成為合法來源，以
    掩飾或切斷特定犯罪所得與犯罪之關聯性，而藉以逃避追訴
    、處罰。刑法第339條之4所定之罪，最輕本刑為有期徒刑1
    年以上，依照洗錢防制法第3條第1款的規定，是屬於洗錢防
    制法所稱之特定犯罪。本案被告向證人楊政遠收取其所提領
    之告訴人丁○○、甲○○款項後，再至臺中將取得的款項轉交給
    本案詐欺集團不詳成年成員，該手法即是透過層轉方式使該
    等特定犯罪所得之去向遭到隱匿，自屬洗錢防制法第2條第2
    款之洗錢行為，應該依同法第14條第1項之規定處罰。
　㈡是核被告就附表編號1至2所為，均係犯刑法第339條之4第1項
    第2款之三人以上共同犯詐欺取財罪及洗錢防制法第14條第1
    項之一般洗錢罪。
　㈢按共同正犯，係共同實施犯罪行為之人，在合同意思範圍以
    內，各自分擔犯罪行為之一部，相互利用他人之行為，以達
    其犯罪之目的者，即應對於全部所發生之結果，共同負責。
    共同正犯之犯意聯絡，不限於事前有所協議，其於行為當時
    ，基於相互之認識，以共同犯罪之意思參與者，亦無礙於共
    同正犯之成立；復不以數人間直接發生者為限，即有間接之
    聯絡者，亦包括在內。亦即共同正犯，在共同意思範圍內，
    組成一共犯團體，倘具有相互利用其行為之共同意思所為，
    團體中任何一人之行為，均為共犯團體之行為，他共犯均須
    負共同責任，初無分別何一行為係何一共犯所實行之必要。
    經查，被告雖未參與附表編號1、2所示犯行之全部行為，惟
    其與「KIO資產管理公司副理」及參與本案之本案詐欺集團
    其餘成年成員於案發時，各自分擔犯罪事實欄所載行為之一
    部，相互利用彼此之行為，以達遂行詐欺告訴人丁○○、甲○○
    財物及隱匿犯罪所得去向之目的，顯見被告與「KIO資產管
    理公司副理」及參與本案之本案詐欺集團其餘成年成員間，
    就本案洗錢及詐欺取財犯行，具有相互利用之共同犯意，並
    各自分擔部分犯罪行為，具有犯意聯絡及行為分擔，應論以
    共同正犯。
　㈣被告利用不知情之證人楊政遠遂行其附表編號1、2所示犯行
    ，均為間接正犯。
　㈤被告如附表編號1至2所示犯行，均係以一行為，同時觸犯刑
    法第339條之4第1項第2款之三人以上共同犯詐欺取財罪及洗
    錢防制法第14條第1項之一般洗錢罪，乃想像競合犯，均應
    依刑法第55條規定，從較重之刑法第339條之4第1項第2款之
    三人以上共同犯詐欺取財罪處斷。
　㈥按刑法處罰之加重詐欺取財罪係侵害個人財產法益之犯罪其
    罪數計算，依一般社會通念，應以被害人數、被害次數之多
    寡，決定其犯罪之罪數。是被告就如附表編號1至2所示之不
    同告訴人之2次三人以上共同詐欺取財罪犯行，犯意各別、
    行為互殊，應予分論併罰。
　㈦被告前因詐欺案件，經臺灣新北地方法院於107年9月18日以1
    07年度訴字第533號判決分別判處有期徒刑1年4月、1年2月
    、8月、1年2月，應執行有期徒刑2年確定；復因公共危險案
    件，經臺灣新北地方法院於106年10月4日以106年度審交簡
    字第400號判決判處有期徒刑3月確定；再因詐欺案件，經本
    院於106年11月9日以106年度審訴字第473號判決處有期徒刑
    7月、7月確定；後經臺灣新北地方法院於107年12月20日以1
    07年度聲字第4829號裁定合併定應執行有期徒刑2年11月確
    定，於109年12月23日假釋出監並交付保護管束，於110年1
    月19日保護管束期滿執行完畢等節，業據公訴人提出刑案資
    料查註紀錄表為證據，並經公訴人於本院審理程序時主張並
    引用上開刑案資料查註紀錄表及卷附臺灣高等法院被告前案
    紀錄表（見本院卷第11頁至第23頁）為證據（見本院卷第12
    2頁），被告亦不爭執上開前案資料所記載執行完畢之情形
    （見本院卷第122頁），足見本案被告受有期徒刑之執行完
    畢後，5年內故意再犯本件有期徒刑以上之罪，符合刑法第4
    7條第1項累犯之規定。本院審酌司法院大法官釋字第775號
    解釋意旨，考量被告構成累犯的案件包含加重詐欺案件，經
    徒刑執行完畢後，仍漠視法律之禁制規範，故意再犯罪質相
    近、情節同樣嚴重之三人以上共同詐欺取財罪，顯見上開構
    成累犯事由之有期徒刑執行對被告未生警惕作用，堪認被告
    對於刑罰之反應力薄弱。爰依刑法第47條第1項規定加重其
    刑。又基於精簡裁判之要求，即使法院論以累犯，無論有無
    加重其刑，判決主文均無庸為累犯之諭知，是本案判決主文
    無庸記載累犯，併此敘明。
　㈧犯洗錢防制法第14條、第15條之罪，在偵查或審判中自白者
    ，減輕其刑，洗錢防制法第16條第2項定有明文。然按想像
    競合犯之處斷刑，本質上係「刑之合併」，其所謂從一重處
    斷，乃將想像競合犯組成之評價上數罪，合併為科刑一罪，
    其所對應之刑罰，亦合併其評價上數罪之數法定刑，而為一
    個處斷刑。易言之，想像競合犯侵害數法益者皆成立犯罪，
    論罪時必須輕、重罪併舉論述，同時宣告所犯各罪名，包括
    各罪有無加重、減免其刑之情形，亦應說明論列，量刑時併
    衡酌輕罪部分量刑事由，評價始為充足，然後依刑法第55條
    前段規定「從一重處斷」，非謂對於其餘各罪可置而不論。
    因此，法院決定處斷刑時，雖以其中最重罪名之法定刑，做
    為裁量之準據，惟於裁量其輕重時，仍應將輕罪合併評價在
    內。查被告就其洗錢犯行，於本院準備程序與審理時均坦承
    不諱，原應可依洗錢防制法第16條第2項上開規定減輕其刑
    ，惟被告所犯洗錢罪屬想像競合犯其中之輕罪，亦即被告就
    本案犯行均係從一重之三人以上共同詐欺取財罪論處，爰就
    此部分想像競合輕罪得減刑部分，於加重詐欺犯行量刑時一
    併衡酌該部分減輕其刑事由，附此說明。
　㈨爰以行為人責任為基礎，審酌被告於犯本案時正值壯年，不
    思尋求正當管道賺取金錢，為圖「KIO資產管理公司副理」
    所允諾之報酬，而參與本案犯行，擔任「收水」之角色，其
    行為動機確屬可議。再考量被告參與本案詐欺集團而共犯本
    案的行為，分別造成告訴人丁○○、甲○○各新臺幣32萬元、49
    萬2,000元之損害，非屬輕微。然參以被告所擔任者為中游
    之「收水」角色，亦非直接向上開告訴人等人施行詐術之人
    ，尚非處於本案詐欺集團核心地位。復考量被告於偵查、審
    理程序坦承犯行之犯後態度，並已與告訴人甲○○達成調解，
    有本案調解筆錄影本在卷可參（見本院卷第65頁至第66頁）
    ，雖被告尚未與告訴人丁○○達成和解，然此是因告訴人丁○○
    未於本院調解程序到場所致，並非被告無調解意願，則從被
    告願意調解的態度，可認被告有悔過之意，犯後態度尚可，
    再衡酌洗錢防制法第16條第2項規定之意旨，被告此部分犯
    後態度可作為從輕量刑之依據。再衡以被告於本院審理時所
    自承之智識程度、家庭生活與經濟狀況（見本院卷第122頁
    ）等一切情狀，量處如主文所示之刑。
　㈩數罪併罰之定應執行之刑係一種特別的量刑過程，相較於刑
    法第57條所定科刑時應審酌之事項係對一般犯罪行為之裁量
    ，定應執行刑之宣告，乃對犯罪行為人本身及所犯各罪之總
    檢視，除應考量行為人所犯數罪反應出之人格特性，並應權
    衡審酌行為人犯行之反社會性、刑罰適應性與整體刑法目的
    及相關刑事政策，在量刑權之法律拘束性原則下，除依刑法
    第51條所定方法為量刑自由裁量權之外部界限外，並應受法
    秩序理念規範之比例原則、平等原則、責罰相當原則、重複
    評價禁止原則等自由裁量權之內部抽象價值要求界限之支配
    ，使以輕重得宜，罰當其責，俾符合法律授與裁量權之目的
    ，兼顧刑罰衡平原則。爰秉此原則，就被告所犯2罪為整體
    評價，考量被告本案所犯各罪均為於110年11月10日同日所
    犯，且行為方式、侵害法益之類型相同等各項情形，定應執
    行刑如主文所示。
三、沒收：
　㈠按犯罪所得，屬於犯罪行為人者，沒收之；前項之沒收，於
    全部或一部不能沒收或不宜執行沒收時，追徵其價額，刑法
    第38條之1第1項前段、第3項分別定有明文。被告於審理中
    供稱並未取得報酬等語（見本院卷第121頁），本案亦無證
    據可以證明被告有實際上取得報酬之情事，自無從宣告沒收
    ，附此敘明。
　㈡按洗錢防制法第18條第1項就洗錢行為標的之沒收未規定「不
    問屬於犯罪行為人與否均沒收」，自仍以屬於被告所有者為
    限，始應予沒收。本件被告於附表編號1至2所示時、地，向
    證人楊政遠所收取款項，均已輾轉交由本案詐欺集團上游成
    員，復無證據證明被告其就上開告訴人匯入受款帳戶之款項
    ，具有事實上之管領處分權限，參酌上開所述，自無從就附
    表所示告訴人所匯款項，依洗錢防制法第18條第1項規定對
    被告宣告沒收。
據上論斷，應依刑事訴訟法第273條之1第1項、第299條第1項前
段，判決如主文。
本案經檢察官丙○○提起公訴，檢察官林聰良、王芷翎到庭執行職
務。
中　　華　　民　　國　　111 　年　　11　　月　　1 　　日
                  刑事第五庭　　法  官  李昭然
以上正本證明與原本無異。
如不服本判決應於收受送達後20日內向本院提出上訴書狀，並應
敘述具體理由；其未敘述上訴理由者，應於上訴期間屆滿後20日
內向本院補提理由書（均須按他造當事人之人數附繕本）「切勿
逕送上級法院」。
告訴人或被害人如對於本判決不服者，應具備理由請求檢察官上
訴，其上訴期間之計算係以檢察官收受判決正本之日期為準。
因疫情而遲誤不變期間，得向法院聲請回復原狀。
                                書記官  江定宜
中　　華　　民　　國　　111 　年　　11　　月　　1 　　日
附錄本判決論罪科刑之法條依據：
洗錢防制法第14條
有第二條各款所列洗錢行為者，處七年以下有期徒刑，併科新臺
幣五百萬元以下罰金。
前項之未遂犯罰之。
前二項情形，不得科以超過其特定犯罪所定最重本刑之刑。

中華民國刑法第339條之4
犯第三百三十九條詐欺罪而有下列情形之一者，處一年以上七年
以下有期徒刑，得併科一百萬元以下罰金：
一、冒用政府機關或公務員名義犯之。
二、三人以上共同犯之。
三、以廣播電視、電子通訊、網際網路或其他媒體等傳播工具，
    對公眾散布而犯之。
前項之未遂犯罰之。
附表：
編號 告訴人 詐欺方式 匯款時間、地點、方式 匯款金額 （新臺幣） 匯入帳戶 提領時間、金額 （新臺幣） 收取時間、地點、金額 （新臺幣） 1 丁○○ 本案詐欺集團不詳成年成員，於110年11月9日下午2時13分、同年月10日上午9時24分許，假冒丁○○姪子，以電話、LINE聯繫丁○○，向丁○○佯稱其更換電話，需要向丁○○借款急用云云，致丁○○陷於錯誤，依詐欺集團不詳成年成員指示，匯款至詐欺集團指定帳戶。 110年11月10日上午10時1分許，於高雄市○○區○○路000號玉山銀行澄清分行臨櫃匯款 32萬元 楊政遠華南銀行帳號000000000000號帳戶 楊政遠於110年11月10日上午11時22分臨櫃提領28萬5,000元、於同日上午11時24分許在自動櫃員機提領3萬元，於同日上午11時25分在自動櫃員機提領5,000元。 乙○○於110年11月10日上午11時33分許，在臺北市內湖區麗山街348巷內，向楊政遠收取楊政遠提領之32萬元。 2 甲○○ 本案詐欺集團不詳成年成員，於110年11月9日上午9時30分許，假冒「電信局人員」，以電話聯繫甲○○，向甲○○佯稱甲○○電話欠費未繳。於甲○○稱其未申辦此電話門號後，又向甲○○稱要將電話轉由「王明成」處理。本案詐欺集團不詳成年成員再假冒「王明成」，以電話向甲○○佯稱：甲○○因為擄人勒贖案件遭通緝，要瞭解甲○○資金流動情形云云，並再將電話轉由自稱「徐則賢主任」之本案詐欺集團不詳成年成員。該自稱自稱「徐則賢主任」之本案詐欺集團不詳成年成員再向甲○○佯稱甲○○需繳納保證金至指定帳戶內云云，致甲○○陷於錯誤，匯款至詐欺集團指定帳戶。 110年11月10日下午1時53分許，於南投縣○○鄉○○巷00○0號信義和社郵局臨櫃匯款 49萬元2,00 0元 楊政遠合作金庫銀行帳號0000000000000號帳戶 楊政遠於110年11月10日下午2時55分許臨櫃提領45萬2,000元、於同日下午3時6分許將帳戶內存款4萬元轉入其第一銀行帳號00000000000號帳戶內，再將4萬元提領而出。 乙○○於110年11月10日上下午3時21分許，在臺北市○○區○○路000號旁洲子二號公園，向楊政遠收取楊政遠提領之49萬2,000元。